【裁判字號】    98,台上,1420
【裁判日期】    980319
【裁判案由】    強盜
【裁判全文】
最高法院刑事判決            九十八年度台上字第一四二０號
上  訴  人  甲○○
上列上訴人因強盜案件，不服台灣高等法院花蓮分院中華民國九
十七年十二月三十一日第二審更審判決（九十七年度上更(一)字第
五九號，起訴案號：台灣台東地方法院檢察署九十五年度偵字第
一六二三號），提起上訴，本院判決如下：
    主  文
原判決撤銷，發回台灣高等法院花蓮分院。
    理  由
本件原判決認定上訴人甲○○與謝俊鄉、潘國文（均經判決確定
）、王俊偉（通緝中）獲悉乙○○所有之賽鴿即將參加比賽，彩
金高達新台幣（下同）數千萬元，認為有機可乘，四人基於未經
許可持有管制槍、彈，意圖為自己不法所有，以強暴、脅迫至使
不能抗拒而取他人之物，及以恐嚇使人將本人之物交付之犯意聯
絡，並達成以使用手槍壓制被害人而強取賽鴿，再持向鴿主勒贖
錢財之決意後，由謝俊鄉指示潘國文購買口罩、手套及帽子等物
，以供犯案之用。潘國文於民國九十一年十一月二十八日凌晨出
發前，將其未經許可而持有之奧地利ＧＬＯＣＫ廠製十九Ｃ型口
徑九ＭＭ制式全自動手槍一支及子彈三顆藏放於五Ｒ－四七九０
號自小客車（下稱Ａ車）右前座腳踏板處，由王俊偉駕駛該車，
潘國文則坐於該車右前座，上訴人另駕駛Ｂ七－二三九七號自小
客車（下稱Ｂ車）搭載謝俊鄉在前方導引，四人從彰化縣和美鎮
出發，前往雲林縣虎尾鎮墾地里墾地五六之一號乙○○飼養賽鴿
處，於抵達前，上訴人將Ｂ車停於附近，與謝俊鄉換乘Ａ車與王
俊偉及潘國文共乘，改由謝俊鄉駕駛，於同日凌晨四時許，抵達
乙○○之鴿舍前，謝俊鄉留在車內把風待命接應，上訴人則持上
開槍枝，與潘國文及王俊偉三人均穿戴上開口罩、手套及帽子，
下車進入鴿舍內伺機而動，嗣乙○○僱用之丙○○由鴿舍二樓提
兩籠賽鴿下樓，準備進行飛行訓練，上訴人、潘國文及王俊偉結
夥趨前，由王俊偉持槍指向丙○○胸口，喝令其不准動，否則要
開槍，以此脅迫方式至使不能抗拒後，潘國文及上訴人以強暴方
式強取其手中兩籠賽鴿得手，四人旋共乘Ａ車返回Ｂ車停放處後
，再分乘該二車前往彰化縣和美鎮謝俊鄉住處，上訴人撕下貼在
鴿子腳環上記載鴿舍電話號碼之貼紙，四人即前往彰化縣和美鎮
上訴人住處，自同日十二時許起，由謝俊鄉、王俊偉、上訴人三
人輪流撥打電話，恐嚇乙○○交付四百萬元贖回賽鴿，如不按其
指示交付贖款，即將賽鴿處理掉，使賽鴿無法參加比賽，致使其
心生畏懼，達成以二百萬元贖回賽鴿之合意，約定在彰化縣國道
一號高速公路彰化交流道北上一公里處付款。同日下午六時許，
乙○○駕車抵達上開約定地點，潘國文及王俊偉正欲收取贖款之
際，適經警循線抵達現場追捕而未得逞，潘國文、謝俊鄉、上訴
人逃離現場，王俊偉則被警開槍擊中受傷而遭逮捕等情，因而維
持第一審依想像競合犯及刑法修正前牽連犯規定，從一重論處上
訴人意圖為自己不法之所有，結夥三人以上，攜帶兇器，以強暴
、脅迫至使不能抗拒，而取他人之物罪刑（累犯，處有期徒刑十
年六月）之判決，駁回上訴人在第二審之上訴。固非無見。
惟查：(一)、第二審審理結果，所認定與適用法律有關之犯罪構成
要件之基本犯罪事實，較諸第一審所認定者為減縮、擴張或變更
而不盡相同時，即係認第一審判決認事不當，依刑事訴訟法第三
百六十九條第一項前段之規定，自應將第一審判決經上訴之部分
撤銷，就該案件自行判決，如仍予維持，駁回上訴人在第二審之
上訴，將致兩審所認互異之事實並存，顯屬違法。第一審判決事
實欄記載「上訴人」於九十一年十一月二十八日凌晨出發前，將
其未經許可而持有之奧地利ＧＬＯＣＫ廠製十九Ｃ型口徑九ＭＭ
制式全自動手槍一支及子彈三顆藏放於車牌號碼五Ｒ－四七九０
號自小客車右前座腳踏板處（見第一審判決第一頁倒數第二行）
，而原判決事實則認定係「潘國文」所為（見原判決第一頁倒數
第六至七行），倘若無誤，則原判決認定之犯罪事實，與第一審
所認定者顯有不同，原審未將原判決撤銷改判，仍予以維持而駁
回上訴人在第二審之上訴，自有適用法則不當之違誤。況原判決
就此部分，亦未說明其認定係潘國文而非上訴人之依據與得心證
之理由，更與其理由欄記載潘國文於警詢時稱「槍是上訴人帶來
的」（見原判決第十四頁第七至八行）不符。又原判決事實認定
上訴人持上開槍枝，與潘國文及王俊偉三人均穿戴口罩、手套及
帽子，下車進入鴿舍伺機而動等情（見原判決第二頁第七至九行
），理由欄則記載「顯見當時持槍者是王俊偉，而不是上訴人」
，「可認定本案到鴿舍持槍者是王俊偉，而不是上訴人」（見原
判決第十六頁第二至二十九行），其關於持槍者之事實認定與理
由敘述並不一致，亦有判決理由矛盾之違失。原審就帶槍前往者
究係潘國文或上訴人，持槍者究係上訴人或王俊偉之基本犯罪構
成事實既欠明瞭，自應依法詳加調查究明，遽行判決，復有應於
審判期日調查之證據未予調查之可議。(二)、刑事訴訟法第一百五
十九條之二規定，被告以外之人於檢察事務官、司法警察（官）
調查中所為之陳述，如與審判中之陳述不符時，經比較結果，其
先前之陳述，相對「具有較可信之特別情況」，且為證明犯罪事
實存否所「必要」者，例外地賦予證據能力。此所謂「具有可信
之特別情況」，係屬「信用性」之證據能力要件，而非「憑信性
」之證據證明力，法院自應就審判中及審判外陳述當時之原因、
過程、內容、功能等外在環境加以觀察、前後互相比較，以判斷
其陳述是否出於「真意」、有無違法取供等，其信用性已獲得確
定保障之特別情況，加以論斷說明其憑據，方為適法。而所稱「
為證明犯罪事實存否所必要者」，係指就具體個案案情及相關卷
證判斷，為發現實質真實目的，認為除該項審判外之陳述外，已
無從再就同一供述者，取得與其上開審判外陳述之相同供述內容
，倘以其他證據代替，亦無從達到同一目的之情形而言。原判決
理由僅記載丙○○於九十一年十一月二十八日警詢時陳稱遭三名
蒙面歹徒持槍搶鴿，潘國文於九十二年二月二十六日警詢時供稱
參與者有四位，包含上訴人在內，當時上訴人尚未被查獲，顯見
潘國文警詢之初，並未受到任何脅迫或其他證據資料之污染，足
認上開警詢陳述具有較可信之特別情況云云（見原判決第五頁倒
數第六行至第七頁第八行），並未就於審判中及審判外陳述時之
外部附隨環境或條件，前後互相比較予以認定，更未對上開警詢
陳述如何係證明上訴人犯罪事實存否所必要之「必要性」要件，
加以說明，尚嫌理由不備。以上，或為上訴意旨所指摘，或係本
院得依職權調查之事項，應認原判決仍有發回更審之原因。
據上論結，應依刑事訴訟法第三百九十七條、第四百零一條，判
決如主文。
中    華    民    國  九十八  年    三    月   十九   日
                      最高法院刑事第四庭
                          審判長法官  張  淳  淙
                                法官  劉  介  民
                                法官  蔡  彩  貞
                                法官  林  俊  益
                                法官  陳  世  雄
      本件正本證明與原本無異
                                      書  記  官
中    華    民    國  九十八  年    三    月  二十三  日
                                                      Ｅ


司法院資訊處製作；財團法人民間司法改革基金會備份。
